臺灣臺北地方法院民事判決　　　　　　　100年度訴字第714號
原　　　告　金輝大樓管理委員會
法定代理人　呂春有
被　　　告　林玉珠
上列當事人間請求返還帳冊事件，本院於民國100年3月30日言詞
辯論終結，判決如下：
    主  文
被告應將如附表所示之帳冊返還予原告。
訴訟費用由被告負擔。
    事實及理由
壹、程序方面：
一、按訴狀送達後，原告不得將原訴變更或追加，但基礎事實同
    一者者，不在此限，民事訴訟法第255條第1項第2款定有明
    文。本件原告起訴時原聲明：被告應歸還原告自90年1月至
    94年10月之帳冊。嗣原告於民國100年3月30日聲明追加民法
    第470條第1項為訴訟標的並變更聲明為：被告應將如附表所
    示之帳冊返還予原告。原告所為訴之追加，核與上開規定並
    無不合，應予准許。
二、本件原告之法定代理人業於100年2月25日由洪如錦變更為呂
    春有，有臺北市政府100年3月21日府都建字第10066511400
    號函為證（見卷第57頁），並經呂春有聲明承受訴訟，續行
    訴訟，合先敘明。
貳、實體方面：
一、原告起訴主張：原告於民國94年10月21日前即已成立，負責
    管理金輝大樓之相關事宜，原告現有之帳冊為自79年7月起
    至89年10月止，係屬第一本帳冊。被告自88年1月起至91年
    11  月止擔任原告之主任委員兼會計，嗣後又兼管理員，期
    間被告曾購買空白帳冊以作為記帳管理之用，即為原告之第
    二本帳冊（下稱系爭帳冊），被告於91年11月卸任後將帳冊
    移交予原告。嗣被告於94年11月29日以查閱帳目為由要求將
    系爭帳冊攜出影印，然於該日下午即言明無意歸還系爭帳冊
    ，詎原告多次向被告催告返還系爭帳冊，屢遭拒絕。依據公
    寓大廈歸約範本之規定，原告有保管系爭帳冊之責，原告自
    得提起本件訴訟請求被告將帳冊返還予原告。並聲明：如主
    文第一項所示。
二、被告未提出書狀僅到場陳稱：系爭帳冊係由伊於原告管理委
    員會擔任義工管理員時購買，購買金額為新臺幣（下同）50
    元，係屬伊所有等語，資為抗辯。並聲明：原告之訴駁回。
三、兩造不爭執事項：
  (一)被告自88年1月起至91年11月止擔任原告管理委員會之主任
    委員兼會計，嗣後又兼管理員，而系爭帳冊係由被告所購買
    並記錄製作。
  (二)系爭帳冊現由被告占有中。（見卷第56頁）
四、兩造爭執及其論述：
  (一)按規約、會議紀錄、使用執照謄本、竣工圖說、水電、消防
    、機械設施、管線圖說、會計憑證、會計帳簿、財務報表、
    公共安全檢查及消防安全設備檢修之申報文件、印鑑及有關
    文件之保管為管理委員會之職務。又管理負責人或管理委員
    會應定期將公共基金或區分所有權人、住戶應分擔或其他應
    負擔費用之收支、保管及運用情形公告，並於解職、離職或
    管理委員會改組時，將公共基金收支情形、會計憑證、會計
    帳簿、財務報表、印鑑及餘額移交新管理負責人或新管理委
    員會。管理負責人或管理委員會拒絕前項公告或移交，經催
    告於七日內仍不公告或移交時，得報請主管機關或訴請法院
    命其公告或移交。公寓大廈管理條例第36條第8款、第36條
    分別定有明文。是可知公寓大廈之管理負責人或管理委員會
    應將管理期間對於公寓大下之負擔費用之收支、保管及運用
    情形公告並製作成冊，而管理負責人或管理委員會對該相關
    簿冊有保管之責，若有改選管理負責人或管理委員會時，原
    管理負責人或管理委員會應將保管之簿冊移交予新任之管理
    負責人或管理委員會，如有不移交時，現任之管理負責人或
    管理委員會自得訴請法院命其移交，故由上開說明可知，原
    告對於金輝大樓相關管理帳冊有其保管權限。
  (二)復按稱委任者，謂當事人約定，一方委託他方處理事務，他
    方允為處理之契約。又受任人因處理委任事務，所收取之金
    錢、物品及孳息，應交付於委任人。受任人以自己之名義，
    為委任人取得之權利，應移轉於委任人。惟委任人因受任人
    之請求，應預付處理委任事務之必要費用。民法第528條、
    第541條及第545條分別定有明文。原告主張被告自88年1月
    起至91年11月止擔任原告之主任委員兼會計，嗣後又兼管理
    員，期間被告曾購買系爭帳冊以作為記帳管理之用，而被告
    於91年11月卸任後將帳冊移交予原告乙節，為被告不爭，堪
    信為真。被告則抗辯系爭帳冊係由伊購買，為其所有等語。
    。查管理委員會係由公寓大廈之區分所有權人會議所成立，
    執行區分所有權人決議事項，被告自認系爭帳冊係其擔任義
    工期間所製作，則被告未受報酬擔任義工為原告從事記帳事
    務，兩造間已成立無償委任關係。被告於卸任時既已移交系
    爭帳冊予原告，顯然被告係依委任人之指示將系爭帳冊之所
    有權利移轉予原告，系爭帳冊已屬原告所有之財產。至於被
    告辯稱系爭帳冊為其所購買乙節，其支出費用屬處理委任事
    務之必要費用，被告得依上開規定向原告請求支付該必要費
    用。
  (三)又按借用人應於契約所定期限屆滿時，返還借用物；未定期
    限者，應於依借貸之目的使用完畢時返還之。但經過相當時
    期，可推定借用人已使用完畢者，貸與人亦得為返還之請求
    ，民法第470條第1項定有明文。系爭帳冊係被告於94年11月
    29日向原告借閱，為被告所不爭，經原告請求返還迄未歸還
    ，原告依民法第470條第1項規定訴請被告返還，即有理由，
    應予准許。
五、本件事證已臻明確，兩造其餘攻擊防禦方法及所提證據，於
    判決結果不生影響，爰不一一論列，併此敘明。
六、結論：原告之訴為有理由，依民事訴訟法第78條，判決如主
    文。
中    華    民    國   100    年     4     月   15    日
                  民事第一庭    法  官  熊志強
以上正本係照原本作成
如對本判決上訴，須於判決送達後20日內向本院提出上訴狀。如
委任律師提起上訴者，應一併繳納上訴審裁判費。
中    華    民    國   100    年     4     月   15    日
                                書記官  謝盈敏